ACORDAO-COMPLETO-2357497

ACÓRDÃO 10419/2019 ATA 34/2019 - PRIMEIRA CÂMARA

VISTOS, relatados e discutidos estes autos em que são apreciados atos de concessão de pensões civis instituídas por ex-servidores do extinto Ministério das Comunicações;
ACORDAM os Ministros do Tribunal de Contas da União, reunidos em sessão da Primeira Câmara, diante das razões expostas pelo Relator, com fundamento no art. 71, inciso III, da Constituição Federal, e nos arts. 1º, inciso V, 39, inciso II, e 45 da Lei 8.443/1992, em:
9.1. considerar prejudicados, por perda de objeto, o exame dos atos de concessão das pensões civis instituídas pelos ex-servidores Anísio Rodrigues da Rocha, Bernardo de Lima, Dirce Martins Camargo, Edson Vieira do Nascimento, Elza de Souza Arruda, Geralda Alves Henriques e Maria Virgínia Bandeira de Melo de Araújo;
9.2. considerar legais e ordenar o registro dos atos de concessão de pensão civil instituída pelos ex-servidores Ady Rocha Garrido, Alete Cardoso de Castro Alencar, Arlindo Silva Júnior, Clara Bittencourt Pereira Ruzzi, Conceição Alminda Gonçalves de Assis, Emília Cândida da Costa Alves, José Bonifácio Barbosa, José da Costa Santos, Luiz Gonzaga Maniva Teixeira, Maria do Perpétuo Socorro Silva Lira, Nildette Antunes de Oliveira Brito, Pedro Napoleão Filho, Santa Domethilia Baptista, Maurício Dantas da Silva e Adão Antônio Martins;
9.3. considerar ilegais e negar registro aos atos de concessão de pensões civis instituídas pelos ex-servidores Helena Cury Lenz, Alfredo Salvador, Anfrísio Rodrigues Maia e José Xavier da Silva;
9.4. dispensar o ressarcimento das quantias indevidamente recebidas, presumida a boa-fé, consoante o disposto no Enunciado 106 da Súmula de Jurisprudência do TCU;
9.5. determinar ao Ministério da Ciência, Tecnologia, Inovações e Comunicações que, nos termos dos art. 262, caput, do Regimento Interno do TCU, 8º, caput, da Resolução - TCU 206/2007, e 19, caput, da Instrução Normativa - TCU 78/2018:
9.5.1. faça cessar os pagamentos decorrentes dos atos de concessão considerados ilegais, no prazo de 15 (quinze) dias, contados a partir da ciência dessa deliberação, sujeitando-se a autoridade administrativa omissa à responsabilidade solidária;
9.5.2. dê ciência às beneficiárias dos atos de pensão apreciados pela ilegalidade, Lorena Gonçalves Crefta, Maria da Conceição Vilhena Maia, Natiely de Fatima Salvador da Rocha  e Joserina Maria Ferreira Xavier, acerca do teor deste Acórdão, alertando-as de que o efeito suspensivo proveniente da interposição de eventuais recursos, junto ao TCU, não as eximirá da devolução dos valores percebidos indevidamente após a respectiva notificação, caso os recursos não sejam providos; e
9.5.3. encaminhe ao Tribunal, no prazo de 30 (trinta) dias, os comprovantes de que as interessadas tomaram ciência do inteiro teor desta deliberação.

Atos de concessão de pensão civil.

Primeira Câmara

Ministério das Comunicações (extinto).

3. Interessados/Responsáveis:
3.1. Interessados: Amanda Alves Henriques Vianna (XXX.089.776-XX); Antonio Manoel Brga de Araujo (XXX.090.753-XX); Aparecida Napoleão (XXX.727.286-XX); Cicero Soares de Alencar (XXX.967.023-XX); Daiane Braga Martins (XXX.039.280-XX); Eloisa Bornes Martins (XXX.683.130-XX); Eraclito Dias de Camargo (XXX.142.428-XX); Eraclito Dias de Camargo Neto (XXX.784.508-XX); Esmeralda Alves da Silva (XXX.716.534-XX); Evani de Lima (XXX.458.689-XX); Ivete Soares de Oliveira (XXX.503.884-XX); Joserina Maria Ferreira Xavier (XXX.397.124-XX); Karynne de Castro Rocha (XXX.590.662-XX); Lorena Gonçalves Crefta (XXX.437.969-XX); Maria Amelia dos Anjos Nogueira (XXX.681.437-XX); Maria Tereza Moreira Barbosa (XXX.919.474-XX); Maria da Conceicao Vilhena Maia (XXX.645.902-XX); Maria das Dores Braga Teixeira (XXX.240.083-XX); Maria de Fatima e Assis (XXX.029.536-XX); Mariana Braga Teixeira (XXX.634.083-XX); Milton Oitaven Garrido (XXX.010.525-XX); Mozart Brito Lira (XXX.537.273-XX); Natiely de Fatima Salvador da Rocha (XXX.294.369-XX); Neuza de Araujo Costa Nascimento (XXX.354.233-XX); Osmar Ruzzi (XXX.076.467-XX); Pedro Henrique de Souza Arruda (XXX.145.314-XX); Raimundo Nonato Lima (XXX.903.126-XX); Rute Doroteia Alves (XXX.938.206-XX); Severina Ferreira Xavier (XXX.373.194-XX); Tania de Lima Baptista (XXX.857.830-XX); Terezinha de Jesus Rodrigues Santos (XXX.232.093-XX).

13.1. Ministro presente: Benjamin Zymler (na Presidência).
13.2. Ministros-Substitutos convocados: Augusto Sherman Cavalcanti, Marcos Bemquerer Costa e André Luís de Carvalho (Relator).
13.3. Ministro-Substituto presente: Weder de Oliveira.

ACORDAO-COMPLETO-2465861

Acórdão 8669/2021 - Primeira Câmara

Joserina Maria Ferreira Xavier

ANDRÉ DE CARVALHO

Adoto, como relatório, a instrução da Sefip (peças 88/89) , que contou com a anuência do Ministério Público (peça 90) .
"INTRODUÇÃO
1.	Trata-se de atos de concessão das pensões civis instituídas por Adão Antônio Martins (CPF: XXX.998.490-XX) , Ady Rocha Garrido (CPF: XXX.978.905-XX) , Alete Cardoso de Castro Alencar (CPF: XXX.485.943-XX) , Alfredo Salvador (CPF: XXX.509.649-XX) , Anfrísio Rodrigues Maia (CPF: XXX.393.012-XX) , Anísio Rodrigues da Rocha (CPF: XXX.808.212-XX) , Arlindo Silva Júnior (CPF: XXX.762.877-XX) , Bernardo de Lima (CPF: XXX.952.569-XX) , Clara Bittencourt Pereira Ruzzi (CPF: XXX.166.067-XX) , Conceição Alminda Gonçalves de Assis (CPF: XXX.444.576-XX) , Dirce Martins Camargo (CPF: XXX.325.118-XX) , Edson Vieira do Nascimento (CPF: XXX.822.003-XX) , Elza de Souza Arruda (CPF: XXX.603.374-XX) , Emília Cândida da Costa Alves (CPF: XXX.382.016-XX) , Geralda Alves Henriques (CPF: XXX.358.386-XX) , Helena Cury Lenz (CPF: XXX.372.829-XX) , José Bonifácio Barbosa (CPF: XXX.951.854-XX) , José da Costa Santos (CPF: XXX.010.203-XX) , José Xavier da Silva (CPF: XXX.373.194-XX) , Luiz Gonzaga Maniva Teixeira (CPF: XXX.301.743-XX) , Maria do Perpétuo Socorro Silva Lira (CPF: XXX.927.593-XX) , Maria Virgínia Bandeira de Melo de Araújo (CPF: XXX.967.313-XX) , Maurício Dantas da Silva (CPF: XXX.675.794-XX) , Nildette Antunes de Oliveira Brito (CPF: XXX.514.556-XX) , Pedro Napoleão Filho (CPF: XXX.373.556-XX) e Santa Domethilia Baptista (CPF: XXX.701.160-XX) , ex-servidores do Ministério das Comunicações (Extinto) .
2.	Os atos foram submetidos, para fim de registro, à apreciação do Tribunal de Contas da União (TCU) , de acordo com o art. 71, inciso III, da Constituição Federal. O cadastramento e a disponibilização ao TCU ocorreram por intermédio do Sistema de Apreciação e Registro de Atos de Admissão e Concessões, na forma dos arts. 2º, caput e incisos I a VI, e 4º, caput, da Instrução Normativa - TCU 78/2018.
HISTÓRICO
3.	Os atos de concessão incluídos no presente feito foram objeto de duas instruções processuais realizadas por esta Secretaria de Fiscalização (peças 28 e 77) . A última proposta de encaminhamento foi formulada nos seguintes termos:
PROPOSTA DE ENCAMINHAMENTO 
65.	Ante o exposto, e de conformidade com o preceituado nos artigos 71, III, da Constituição Federal de 1988; 1º, V, e 39, II, da Lei 8.443/1992; 1º, VIII, 259, II, 260, §§ 1º e 5º, e 262, § 2º, do Regimento Interno/TCU, propõe-se:
65.1	considerar ilegais, negando-lhes registro, os atos de concessão das pensões civis instituídas pelos ex-servidores Helena Cury Lenz (CPF: XXX.372.829-XX) , Anfrísio Rodrigues Maia (CPF: XXX.393.012-XX)  e Alfredo Salvador (CPF: XXX.509.649-XX) ;
65.1.1 	dispensar o ressarcimento das quantias indevidamente recebidas, presumida a boa-fé, consoante o disposto no Enunciado 106 da Súmula de Jurisprudência do TCU; 
65.1.2 	determinar ao Ministério das Comunicações (extinto) que:
a) abstenha-se de realizar pagamentos decorrentes dos atos de pensão considerados ilegais, no prazo de 15 (quinze) dias, prazo esse contado a partir da ciência dessa deliberação, sujeitando-se a autoridade administrativa omissa à responsabilidade solidária, nos termos do art. 262, caput, do Regimento Interno do TCU;
b) comunique às beneficiárias dos atos de pensão apreciados pela ilegalidade, Lorena Gonçalves Crefta (CPF: XXX.437.969-XX) , Maria da Conceição Vilhena Maia (CPF: XXX.645.902-XX) e Natiely de Fatima Salvador da Rocha (CPF: XXX.294.369-XX) , acerca do teor deste Acórdão, alertando-as de que o efeito suspensivo proveniente da interposição de eventuais recursos, junto ao TCU, não as eximirá da devolução dos valores percebidos indevidamente após a respectiva notificação, caso os recursos não sejam providos; e
c) encaminhe ao TCU o comprovante de que as interessadas tomaram ciência do inteiro teor desta deliberação.
65.2	considerar prejudicado, por perda de objeto, o exame do mérito dos atos de concessão das pensões civis instituídas pelos ex-servidores Anísio Rodrigues da Rocha (CPF: XXX.808.212-XX) , Bernardo de Lima (CPF: XXX.952.569-XX) , Dirce Martins Camargo (CPF: XXX.325.118-XX) , Edson Vieira do Nascimento (CPF: XXX.822.003-XX) , Elza de Souza Arruda (CPF: XXX.603.374-XX) , Geralda Alves Henriques (CPF: XXX.358.386-XX) e Maria Virgínia Bandeira de Melo de Araújo (CPF: XXX.967.313-XX) ; e
65.3	considerar legais, concedendo-lhes registro, os atos de concessão das pensões civis instituídas pelos ex-servidores Ady Rocha Garrido (CPF: XXX.978.905-XX) , Alete Cardoso de Castro Alencar (CPF: XXX.485.943-XX) , Arlindo Silva Júnior (CPF: XXX.762.877-XX) , Clara Bittencourt Pereira Ruzzi (CPF: XXX.166.067-XX) , Conceição Alminda Gonçalves de Assis (CPF: XXX.444.576-XX) , Emília Cândida da Costa Alves (CPF: XXX.382.016-XX) , José Bonifácio Barbosa (CPF: XXX.951.854-XX) , José da Costa Santos (CPF: XXX.010.203-XX) , Luiz Gonzaga Maniva Teixeira (CPF: XXX.301.743-XX) , Maria do Perpétuo Socorro Silva Lira (CPF: XXX.927.593-XX) , Nildette Antunes de Oliveira Brito (CPF: XXX.514.556-XX) , Pedro Napoleão Filho (CPF: XXX.373.556-XX) , Santa Domethilia Baptista (CPF: XXX.701.160-XX) , Maurício Dantas da Silva (CPF: XXX.675.794-XX) , Adão Antônio Martins (CPF: XXX.998.490-XX) e José Xavier da Silva (CPF: XXX.373.194-XX) . (sem grifo no original) 
4.	Encaminhados os autos ao Ministério Público (MP/TCU) , o douto parquet emitiu parecer nos seguintes termos (peça 79) :
 (...) 
	A unidade técnica propõe a ilegalidade dos atos de concessão de pensões instituídas pelos ex-servidores Helena Cury Lenz, Anfrísio Rodrigues Maia e Alfredo Salvador. Sugere considerar prejudicado, por perda de objeto, o exame de mérito dos atos de concessão das pensões civis instituídas pelos ex-servidores Anísio Rodrigues da Rocha, Bernardo de Lima, Dirce Martins Camargo, Edson Vieira do Nascimento, Elza de Souza Arruda, Geralda Alves Henriques, Maria Virgínia Bandeira de Melo de Araújo. Manifesta-se pela legalidade dos demais atos em exame, nos termos da instrução de peça 77.
	A razão da proposta da Sefip pela ilegalidade do ato de peça 6, pensão deixada por Anfrísio Rodrigues Maia é a descaracterização da dependência econômica da beneficiaria, Maria da Conceição Vilhena Maia, filha maior solteira, em relação ao ex-servidor. 
	Argumenta a unidade técnica que os registros constantes da RAIS demonstram que Maria da Conceição Vilhena Maia ocupa cargo em comissão junto à Assembleia Legislativa do Estado do Amapá, exercendo a ocupação de Dirigente do Serviço Público Estadual e Distrital, com data de admissão em 1º.2.2006, sem o registro de desligamento.
	Observa-se que os registros no sistema RAIS, em relação à sra. Maria da Conceição Vilhena Maia, são conflitantes, uma v que consta do mesmo sistema outra admissão em nome da interessada, no mesmo órgão, no cargo de Assistente Administrativo, regido pela CLT, com admissão em 1º.2.2007 e desligamento em 2.1.2010. 
	Todavia, pesquisas realizadas na base de dados do Cadastro Único - Grupo Familiar do Beneficiário (Prefeitura do Município de Macapá) e dos sistemas CPF e Título de Eleitor indicam José Antônio Borges da Silva na condição de cônjuge ou companheiro de Maria da Conceição Vilhena Maia e revelam que da união do casal, nasceram as filhas Simone Taline Maia da Silva, em 7.12.1986, e Glaucia Gisele Maia da Silva, em 19.9.1989.
	De acordo com a jurisprudência deste Tribunal (Acórdão 892/2012-TCU-Plenário, 1.350/2012 - Plenário, 56/2014 -Plenário, 447/2017 - 1ª Câmara, 2418/2017 - 1ª Câmara, 7.972/2017 - 2ª Câmara) e do Supremo Tribunal Federal (MS 33.606 e 27.612) a união estável pode fundamentar a perda da pensão temporária prevista na Lei 3.373/1958, que tem como um dos requisitos a condição de solteira.
	Para maior clareza, transcrevo excerto do voto condutor do citado Acórdão 7.972/207 - TCU - 2ª Câmara:
	5. Em acréscimo, como bem esclarecido no parecer inicial lavrado pelo representante do MPTCU (peça 68) , a pensão devida à filha é temporária, por força do art. 5º, II e parágrafo único da Lei 3.373/58, isto é, pode ser interrompida a qualquer momento, quando implementada a condição resolutiva que acarrete a perda da qualidade de beneficiária.
	6. A situação fática constatada nos autos, qual seja, verificação de casamento ou união estável possui o condão de fundamentar a proposta pela perda imediata do benefício, eis que a norma concessiva requer a condição de solteira para habilitação da beneficiaria (Acórdãos 2.797/2013, 169/2015, 1.350/2012 e 56/2014 do Plenário e Acórdão 8666/2013-TCU-Primeira Câmara, e jurisprudência do STF: MS 33.606 e MS 27.612) .
	Com essas considerações, o Ministério Público de Contas aquiesce à proposta de ilegalidade apresentada pela Sefip para o ato de peça 6, pensão deixada por Anfrísio Rodrigues Maia em benefício de Maria da Conceição Vilhena Maia.
	O ato de peça 20, pensão deixada por José Xavier da Silva, paga atualmente à Joserina Maria Ferreira Xavier, habilitada na condição de filha solteira, maior de 21 anos, não ocupante de cargo público permanente, recebeu a proposta de legalidade da unidade técnica.
	Pesquisas realizadas no Cadastro Único - Grupo Familiar do Beneficiário (Prefeitura: Município de João Pessoa) revelam que a sra. Joserina Maria Ferreira Xavier é mãe de José Eduardo Ferreira Xavier Oliveira, nascido em 5.12.1995, Beatriz Virgínea Ferreira Xavier Oliveira, nascida em 16.1.1994, José Edilson Ferreira da Silva, nascido em 12.10 1987, e Emmanuel Ferreira Xavier da Silva, nascido em 13.9.2003. Consta do referido sistema o nome de Aleksandro Ferreira dos Santos como cônjuge ou companheiro da interessada. 
	Assim, há fortes indícios de que Joserina Maria Ferreira Xavier viva ou tenha vivido, em algum momento, em união estável, situação que segundo a jurisprudência deste Tribunal e do Supremo Tribunal Federal, fundamenta a perda da pensão temporária prevista na Lei 3.373/1958, o que acarretaria o julgamento pela ilegalidade da concessão do benefício pensional.
	No entanto, o formulário de concessão inicial de pensão ingressou neste Tribunal para exame há mais de 5 anos, nesse caso, há que se realizar a oitiva da sra. Joserina Maria Ferreira Xavier, nos termos do Acórdão 587/2011-TCU-Plenário. Na oportunidade, deverá serem encaminhadas as certidões de nascimento dos filhos da interessada. 
	Quanto aos demais atos em exame, aquiesce à proposta apresentada pela unidade técnica. (sem grifo no original) 
5.	Em despacho constante da peça 80, o Ministro-Relator determinou a adoção das medidas saneadoras propostas pelo Ministério Público.
6.	Em cumprimento à sobredita determinação, foi oportunizada a oitiva da beneficiária Joserina Maria Ferreira Xavier (peça 81) . Em resposta, a interessada apresentou suas alegações de defesa (peça 84) .
EXAME TÉCNICO
Pensões civis instituídas pelos ex-servidores Anísio Rodrigues da Rocha (CPF: XXX.808.212-XX) , Bernardo de Lima (CPF: XXX.952.569-XX) , Dirce Martins Camargo (CPF: XXX.325.118-XX) , Edson Vieira do Nascimento (CPF: XXX.822.003-XX) , Elza de Souza Arruda (CPF: XXX.603.374-XX) , Geralda Alves Henriques (CPF: XXX.358.386-XX) e Maria Virgínia Bandeira de Melo de Araújo (CPF: XXX.967.313-XX) .
7.	Em consulta ao Siape (peça 85) , verifica-se que não há mais efeitos financeiros decorrentes dos atos de concessão das pensões civis instituídas pelos ex-servidores acima elencados, haja vista a exclusão dos respectivos beneficiários.
8.	Desse modo, consoante o disposto no art. 260, § 5º, do Regimento Interno do TCU, propõe-se considerar prejudicado, por perda de objeto, o exame do mérito dos aludidos atos de concessão.
Pensões civis instituídas pelos ex-servidores Ady Rocha Garrido (CPF: XXX.978.905-XX) , Alete Cardoso de Castro Alencar (CPF: XXX.485.943-XX) , Arlindo Silva Júnior (CPF: XXX.762.877-XX) , Clara Bittencourt Pereira Ruzzi (CPF: XXX.166.067-XX) , Conceição Alminda Gonçalves de Assis (CPF: XXX.444.576-XX) , Emília Cândida da Costa Alves (CPF: XXX.382.016-XX) , José Bonifácio Barbosa (CPF: XXX.951.854-XX) , José da Costa Santos (CPF: XXX.010.203-XX) , Luiz Gonzaga Maniva Teixeira (CPF: XXX.301.743-XX) , Maria do Perpétuo Socorro Silva Lira (CPF: XXX.927.593-XX) , Nildette Antunes de Oliveira Brito (CPF: XXX.514.556-XX) , Pedro Napoleão Filho (CPF: XXX.373.556-XX) e Santa Domethilia Baptista (CPF: XXX.701.160-XX) .
9.	Em relação aos atos de concessão alusivos às pensões civis instituídas pelos ex-servidores acima relacionados, não foram detectadas quaisquer inconsistências, seja no que diz respeito à habilitação dos beneficiários, seja em relação ao cálculo do benefício pensional (peça 85) .
10.	Desse modo, propõe-se considerar legais, para fins de registro, os atos de concessão acima referidos.
Pensão civil instituída pelo ex-servidor Maurício Dantas da Silva (CPF: XXX.675.794-XX) .
11.	A pensão civil instituída pelo ex-servidor Maurício Dantas da Silva, falecido em 1/1/2002, tem como beneficiárias Esmeralda Alves da Silva (CPF: XXX.716.534-XX) , viúva do ex-servidor, e Ivete Soares de Oliveira (CPF: XXX.503.884-XX) , habilitada na condição de companheira do ex-servidor (peça 85, p. 13 e 14) .
12.	O entendimento desta Corte, consolidado no Acórdão 1348/2010-TCU-Plenário, de relatoria do Ministro Benjamin Zymler, tem caminhado no sentido de que, ao apreciar a habilitação concomitante de viúva e companheira, deve-se considerar as especificidades de cada caso em concreto, tendo em conta o princípio da verdade material e considerando o conjunto probatório da existência de vida em comum. (Precedente: Acórdão 3072/2015-TCU-Segunda Câmara) .
13.	A esse respeito, importa mencionar que em recente julgado a Primeira Turma do Supremo Tribunal Federal- STF decidiu que é possível o reconhecimento de união estável de pessoa casada que esteja comprovadamente separada judicialmente ou de fato, para fins de concessão de pensão por morte, sem necessidade de decisão judicial neste sentido. A decisão se deu no Mandado de Segurança (MS) 33008, no qual a Turma restabeleceu a pensão, em concorrência com a viúva, à companheira de um servidor da Universidade Federal do Estado do Rio de Janeiro (Unirio) que, embora formalmente casado, vivia em união estável há mais de nove anos.
14.	No caso ora examinado, foi oportunizada a oitiva das beneficiárias (peças 34 e 35) , vindo aos autos manifestação da viúva (peça 52, p. 37 a 42) e da companheira (peça 51) . A certidão de casamento do ex-servidor com a beneficiária Esmeralda Alves da Silva consta da peça 52, p. 42. Com relação à beneficiária Ivete Soares de Oliveira, a mesma informa ter convivido maritalmente com o ex-servidor por mais de 30 (trinta) anos (peça 51, p. 1) , sendo carreada aos autos prova de filha havida em comum com o ex-servidor (peça 51, p. 6) . Ademais, importa ressaltar que a união estável do ex-servidor com a companheira é reconhecida pela viúva, conforme relato constante da peça 52, p. 37.
15.	Assim, uma vez demonstrada a separação de fato entre o ex-servidor e a viúva, e estando evidenciada a união estável por ele mantida com a companheira, entende-se por legal o ato em exame.
Pensão civil instituída pelo ex-servidor Adão Antônio Martins (CPF: XXX.998.490-XX) .
16.	A pensão instituída pelo ex-servidor Adão Antônio Martins, falecido em 8/12/1999, tem atualmente como beneficiárias Eloisa Bornes Martins (CPF: XXX.683.130-XX) , habilitada na condição de filha maior inválida, e Maria da Graça Braga dos Santos (CPF: XXX.370.700-XX) , companheira do ex-servidor. A beneficiária Daiane Braga Martins (CPF: XXX.039.280-XX) , filha do ex-servidor, foi excluída por haver atingido a maioridade (peça 85, p. 1) .
17.	O entendimento desta Corte acerca da habilitação de filho maior inválido com amparo no art. 217, II, "a", da Lei 8.112/1990 firmou-se no sentido de que deve ser demonstrado o atendimento aos seguintes requisitos: anterioridade da invalidez ao óbito do instituidor, incapacidade total e definitiva para o trabalho e dependência econômica do beneficiário em relação ao ex-servidor. (Precedentes: Acórdão 1535/2007-TCU-Plenário; 3.369/2009, 5.151/2015, 1.610/2016-1ª Câmara; e 1.124/2007-2ª Câmara) 
18.	Antes de se passar à análise do caso concreto, cabe tecer mais algumas considerações acerca da matéria ora apreciada.
Considerações acerca da habilitação de filho maior inválido com amparo no art. 217, II, "a", da Lei 8.112/90
19.	A previsão legal para a habilitação em estudo consta do art. 217, II, "a", da Lei 8112/1990, em sua redação original, in verbis:
Art. 217. São beneficiários das pensões: 
I - vitalícia:
 (...) 
II - temporária:
a) os filhos, ou enteados, até 21 (vinte e um) anos de idade, ou, se inválidos, enquanto durar a invalidez;
 (...) 
20.	Embora não conste expressamente do texto legal a previsão de dependência econômica do filho maior inválido, o entendimento firmado nesta Corte é de que, nesse caso, há uma presunção relativa de dependência econômica, ou seja, presunção iuris tantum, admitindo prova em contrário. A seguir, a transcrição de excertos de alguns julgados do TCU nesse sentido:
Voto condutor do Acórdão 3369/2009-TCU-Primeira Câmara:
"Convém ressaltar também que é pacífica a jurisprudência deste Tribunal de que os beneficiários de pensão, à exceção do cônjuge ou companheiro, que gozam de presunção absoluta de dependência, ficarão sujeitos ao reconhecimento dessa dependência, seja por exigência de comprovação prévia, seja por presunção relativa, que admitirá prova em contrário..."
 (...) 
"...a presunção de dependência do filho inválido é relativa e não subsiste à demonstração de que ele aufere rendimentos para o seu próprio sustento..."
Voto condutor do Acórdão 5151/2015-TCU-Primeira Câmara:
"4. No tocante à situação de dependência econômica à data do óbito da instituidora, a teor do art. 217, inciso II, alínea "a", da Lei nº 8112/1990, aos filhos e enteados somente é devida a pensão por morte de seus genitores, ex-servidores públicos federais, até o advento dos 21 (vinte e um) anos de idade, seja homem ou mulher, à exceção dos inválidos, em que a pensão deve ser paga enquanto perdurar o estado de invalidez. A lei, como se vê, não exigiu a demonstração da dependência econômica para a concessão de pensão por morte a filho inválido, fazendo-se necessária apenas, em princípio, a comprovação da invalidez preexistente ao óbito.
15. É que, nesses casos, a lei presumiu a dependência econômica, presunção esta, no entanto, relativa, admitindo prova em sentido contrário. Daí o entendimento desta Corte de Contas mencionado pela unidade técnica no sentido de não ser cabível a concessão de pensão por morte ao filho maior inválido quando houver prova da ausência de dependência econômica em relação ao servidor falecido que instituiu o benefício. Ou melhor, não será cabível a concessão de pensão por morte ao filho maior inválido quando este tiver renda própria suficiente para prover a sua subsistência."  (grifo no original) 
	Acórdão 1610/2016-TCU-Primeira Câmara
Sumário:
PEDIDO DE REEXAME. PENSÃO CIVIL. FILHA MAIOR INVÁLIDA. PERCEPÇÃO DE RENDA. DESCARACTERIZAÇÃO DA DEPENDÊNCIA ECONÔMICA. ARGUMENTOS INCAPAZES DE DESCONSTITUIR A DELIBERAÇÃO RECORRIDA. NÃO PROVIMENTO DO RECURSO.
Acórdão 1124/2007-TCU-Segunda Câmara
Sumário:
PENSÃO CIVIL. FILHO MAIOR. DEPENDÊNCIA ECONÔMICA NÃO COMPROVADA. ILEGALIDADE.
1. Nega-se registro ao ato de pensão civil a filho maior caso não reste comprovada a dependência deste ao instituidor.
21.	No tocante à demonstração da preexistência da invalidez, o Enunciado 271 da Súmula de Jurisprudência do TCU dispõe que:
SÚMULA Nº 271
A pensão concedida a beneficiário na condição de inválido tem como requisito essencial laudo pericial emitido por junta médica oficial que ateste a invalidez e sua preexistência ao momento do óbito do instituidor. 
Fundamento Legal:
Lei 8.112/1990, art. 215 
22.	Registre-se, outrossim, que o entendimento desta Corte firmou-se no sentido de que é ilegal a pensão de filho maior inválido quando inexiste a incapacidade total e definitiva para o labor. Nesse sentido, transcreva-se a Ementa do Acórdão 1156/2006-TCU-Plenário:
PESSOAL. PENSÃO CIVIL ESPECIAL. MEDIDA CAUTELAR. ALEGAÇÕES. OCULTAÇÃO DE INFORMAÇÃO. MÁ-FÉ. FILHO MAIOR INVÁLIDO. INCAPACIDADE. ILEGALIDADE. RESSARCIMENTO AO ERÁRIO.
1. Não se acatam alegações, apresentadas em face de deliberação adotada em medida cautelar, quando desacompanhadas de provas;
2. Configura-se má-fé o fato de filho de servidor, ao requerer pensão civil especial junto a órgão público, na condição de maior inválido, ocultar informação de que desempenha atividades profissionais normalmente;
3. É ilegal a pensão de filho maior inválido quando inexiste a incapacidade total e definitiva para o labor;
4. É obrigado a ressarcir ao Erário, em valores atualizados, o pensionista que agiu de má-fé para obter o benefício. (sem grifo no original) 
23.	É nesse mesmo sentido o que restou vazado no Sumário do Acórdão 1155/2006-TCU-Plenário, in verbis:
Sumário: PESSOAL. PENSÃO CIVIL ESPECIAL. MEDIDA CAUTELAR. ALEGAÇÕES. OCULTAÇÃO DE INFORMAÇÃO. MÁ-FÉ. FILHO MAIOR INVÁLIDO. INCAPACIDADE. REVISÃO DE JULGAMENTO. ILEGALIDADE. RESSARCIMENTO AO ERÁRIO.
1. Não se acatam alegações, apresentadas em face de deliberação adotada em medida cautelar, quando desacompanhadas de provas; 
2. Configura-se má-fé o fato de filho de servidor, ao requerer pensão civil especial junto a órgão público, na condição de maior inválido, ocultar informação de que desempenha atividades profissionais normalmente;
3. É revisto, de ofício, pela Corte de Contas, com base no art. 260, § 2º, do Regimento Interno/TCU, a qualquer tempo, a deliberação que apreciou ato concessório de pensão civil em que há vício insanável e que o interessado tenha agido de má-fé; 
4. É ilegal a pensão de filho maior inválido quando inexiste a incapacidade total e definitiva para o labor;
5. É obrigado a ressarcir ao Erário, em valores atualizados, o pensionista que agiu de má-fé para obter o benefício.
24.	No caso ora examinado, veio aos autos cópia do laudo expedido por junta médica constituída no âmbito do Ministério da Fazenda (peça 52, p. 17) , em que se atesta a invalidez da beneficiária e sua precedência ao óbito do ex-servidor. A invalidez da interessada decorre de sequelas de poliomielite (CID B91) .
25.	Com relação à dependência econômica, esta Unidade Técnica realizou pesquisa junto à base de dados dos Sistemas SIAPE, CNPJ, RAIS, CNIS e Maciça (folha de pagamento do INSS) , não sendo detectados quaisquer registros de rendimentos percebidos pelo interessado.
26.	A manifestação da interessada em resposta à oitiva consta da peça 46, tendo a mesma pugnado pela manutenção do benefício pensional.
27.	Desse modo, não se vislumbrando qualquer óbice à legalidade e registro do ato em comento, propõe-se que seja o mesmo considerado legal, concedendo-lhe registro.
Pensão civil instituída pela ex-servidora Helena Cury Lenz (CPF: XXX.372.829-XX) 
28.	A pensão civil instituída pela ex-servidora Helena Cury Lenz, falecida em 9/6/2003, tem como única beneficiária Lorena Gonçalves Crefta (CPF: XXX.437.969-XX) , habilitada na condição de menor sob guarda. Em consulta ao Siape (peça 85, p. 10 e 11) , não foram detectadas falhas quanto ao cálculo da pensão.
29.	Cumpre reportar, de início, que a habilitação de beneficiário na condição de menor sob guarda recebeu novo tratamento por esta Corte de Contas a partir do advento do Acórdão 2376/2015-TCU-Plenário, de relatoria do Ministro Aroldo Cedraz, sendo firmado entendimento no sentido de que, consoante jurisprudência do Supremo Tribunal Federal e do Superior Tribunal de Justiça, o artigo 217 da Lei 8.112/1990, incluídas as alíneas "a", "b", "c" e "d" do seu inciso II, permanecem vigentes, inexistindo derrogação decorrente do art. 5º da Lei 9.717/1998, tornando insubsistente, por via de consequência, o item 9.4 do Acórdão 2515/2011-TCU-Plenário, de relatoria do Ministro Walton Alencar Rodrigues. 
30.	Desse modo, a análise da regularidade das concessões de pensão em favor de menor sob guarda, como ocorre no caso em exame, resta consubstanciada na verificação da dependência econômica do beneficiário em relação ao instituidor da pensão, observada a impossibilidade dos genitores do interessado de proverem o seu sustento.
31.	Esta Unidade Técnica oportunizou a oitiva da interessada (peças 36 e 67) , com o fito de que viessem aos autos prova de sua dependência econômica em relação à ex-servidora, assim como para que fosse demonstrada a incapacidade dos genitores de lhe garantir o sustento. Em resposta à oitiva, veio aos autos a manifestação da interessada, constante das peças 50, 71 e 74.
32.	Dentre os documentos trazidos aos autos, consta uma declaração firmada pela ex-servidora em cartório, em 16/4/2001, afirmando que a beneficiária Lorena Gonçalves Crefta, sua neta, vive sob sua dependência econômica (peça 74, p. 6 e 7) . Não veio aos autos prova de que a ex-servidora detivesse a guarda da menor. A certidão de nascimento da interessada consta da peça 71, p. 6.
33.	A interessada é filha de Paulo Roberto Crefta (CPF: XXX.481.389-XX) e de Jocemara Aparecida Gonçalves dos Santos (CPF: XXX.586.839-XX) . Com o intuito de verificar a incapacidade dos genitores em garantir o sustento da menor quando do óbito do ex-servidor, esta Unidade Técnica realizou pesquisa junto à base de dados dos sistemas SIAPE, RAIS, CINIS, CNPJ e Maciça (folha de pagamento do INSS) , sendo detectado na base do CNPJ que o genitor da interessada exerce atividade empresarial, sendo sócio-administrador na empresa ESELCO - ELETROTÉCNICA LTDA - ME (CNPJ 03.438.325/0001-49) , em atividade desde 5/10/1999, portanto, em data anterior à instituição da pensão em exame.
34.	Em sua manifestação em resposta à oitiva (peça 71) , a interessada pugnou pela manutenção do benefício, sem fazer, contudo, qualquer menção à atividade empresarial desenvolvida pelo pai à época da instituição da pensão. A interessada aduziu que sua genitora trabalha como atendente de farmácia na empresa Walmart, juntando a cópia do contracheque referente ao mês de outubro/2016, que traz rendimentos brutos de R$ 1.475,55 (peça 71, p. 8) .
35.	Cabe reportar que esta Corte de Contas tem firme entendimento no sentido de que a pensão concedida à pessoa designada só deve prosperar se houver no processo prova inconteste da dependência econômica e, principalmente, da incapacidade econômica dos pais do habilitando, que são os que detêm a responsabilidade precípua pelo sustento dos filhos, e não o Erário (Decisões 641/1999-Plenário e 233/2000-1.ª Câmara; e Acórdão 646/2003-TCU-Segunda Câmara; 2224/2011-1.ª Câmara e 261/2005 -Plenário, entre outros) .
36.	No caso em tela, embora a interessada tenha se habilitado na condição de menor sob guarda, não há nos autos prova de que a guarda da menor tenha sido deferida em favor da ex-servidora. Ademais, ficou demonstrado que o genitor da interessada exercia atividade empresarial à época da instituição da pensão, restando maculada, por conseguinte, a presunção de dependência econômica da menor em relação à ex-servidora.
37.	Desse modo, propõe-se considerar ilegal o ato de concessão em comento.
Pensão civil instituída pelo ex-servidor Alfredo Salvador (CPF: XXX.509.649-XX) 
38.	A pensão civil instituída pelo ex-servidor Alfredo Salvador, falecido em 7/8/2000, tem como única beneficiária Natiely de Fatima Salvador da Rocha (CPF: XXX.294.369-XX) , habilitada na condição de pessoa designada que viva na dependência econômica do servidor. Em consulta ao Siape (peça 85, p. 3) , não foram detectadas falhas quanto ao cálculo da pensão.
39.	Conforme mencionado em parágrafo precedente, a habilitação de beneficiário na condição de pessoa designada recebeu novo tratamento por esta Corte de Contas a partir do advento do Acórdão 2376/2015-TCU-Plenário, de relatoria do Ministro Aroldo Cedraz, sendo firmado entendimento no sentido de que, consoante jurisprudência do Supremo Tribunal Federal e do Superior Tribunal de Justiça, o artigo 217 da Lei 8.112/1990, incluídas as alíneas "a", "b", "c" e "d" do seu inciso II, permanecem vigentes, inexistindo derrogação decorrente do art. 5º da Lei 9.717/1998, tornando insubsistente, por via de consequência, o item 9.4 do Acórdão 2515/2011-TCU-Plenário, de relatoria do Ministro Walton Alencar Rodrigues. 
40.	Desse modo, a análise da regularidade das concessões de pensão em favor de pessoa designada, como ocorre no caso em exame, resta consubstanciada na verificação da dependência econômica do beneficiário em relação ao instituidor da pensão, observada a impossibilidade dos genitores do interessado de proverem o seu sustento.
41.	Esta Unidade Técnica oportunizou a oitiva da interessada (peça 37) , vindo aos autos, em resposta, a documentação constante das peças 48, 49 e 52, p. 27 a 36.
42.	Dentre os documentos trazidos aos autos, consta uma declaração firmada pelo ex-servidor em cartório, datada de 4/11/1998, afirmando que a beneficiária Natiely de Fatima Salvador da Rocha, sua neta, vive sob sua dependência econômica (peça 49, p. 15) . A certidão de nascimento da interessada consta da peça 49, p. 13.
43.	A interessada é filha de João Maria da Rocha (CPF: XXX.543.209-XX) e de Suzani de Fátima Salvador (CPF: XXX.318.719-XX) . Com o intuito de verificar a incapacidade dos genitores em garantir o sustento da menor, esta Unidade Técnica realizou pesquisa junto à base de dados dos sistemas SIAPE, RAIS, CNIS, CNPJ e Maciça (folha de pagamento do INSS) , sendo verificado que a genitora da beneficiária é servidora pública da Prefeitura Municipal de Palmas-PR, com data de admissão em 30/4/2004, ocupando o cargo de Professora. Os últimos três registros constantes da RAIS, referentes aos meses de outubro, novembro e dezembro do ano de 2016, trazem remunerações nos respectivos valores de R$ 2.801,86, R$ 2.835,32 e R$ 3.131,55. Com relação ao genitor da interessada, o mesmo figura no CNPJ como empresário individual, na atividade econômica de serviço de táxi, inscrito sob o número 17.488.002/0001-74.
44.	Embora não tenham sido detectados registros de rendimentos percebidos pelos genitores à época da instituição da pensão, ou seja, em 7/8/2000, resta evidente nestes autos que atualmente os genitores reúnem plenas condições de garantir a subsistência da menor, notadamente considerando que a genitora da interessada ocupa cargo público há mais de 10 (dez) anos.
45.	A esse respeito, cumpre observar que não se pode perder de vista que o escopo do benefício de pensão é assegurar a subsistência do beneficiário, não se confundindo com a manutenção de determinado padrão de renda.
46.	Outrossim, conforme tem entendido a jurisprudência deste Tribunal de Contas da União, pensão não é herança, não podendo ser considerada dependência a manutenção de padrão de vida dos beneficiários (cf. Decisão 641/1999-TCU-Plenário) . Desse modo, ainda que se admita que a supressão do benefício pensional tenha reflexos negativos sobre o atual padrão de vida da interessada, não há como reconhecer que tal benefício seja indispensável à sua subsistência, uma vez que ambos os genitores percebem rendimentos próprios e, cabe lembrar, é dos pais a responsabilidade primeira de sustento dos filhos, e não do erário.
47.	Cabe registrar, ainda, que a jurisprudência deste Tribunal é no sentido de que, em regra, somente as pensões vitalícias não se submetem à avaliação posterior de manutenção da dependência econômica em relação ao instituidor, nos termos do Acórdão 2755/2009-TCU-Plenário, de relatoria do Ministro André Luís de Carvalho. O caso aqui examinado cuida de pensão temporária prevista no art. 217, II, "d", da Lei 8.112/1990, desse modo, uma vez que a pensão concedida à pessoa designada que viva na dependência econômica do servidor se enquadra na modalidade de pensão temporária, os requisitos exigidos na habilitação devem ser monitorados para garantir a sua manutenção (Precedente: Acórdão 2780/2016-TCU-Plenário) .
48.	Destarte, não há como prosperar a concessão em comento, razão pela qual propõe-se considerar ilegal o ato ora examinado.
Pensão civil instituída pelo ex-servidor Anfrísio Rodrigues Maia (CPF: XXX.393.012-XX) 
49.	A pensão instituída pelo ex-servidor Anfrísio Rodrigues Maia, falecido em 1/11/1993, tem como única beneficiária Maria da Conceição Vilhena Maia (CPF: XXX.645.902-XX) , habilitada na condição de filha solteira, maior de 21 (vinte e um) anos, não ocupante de cargo público permanente, com supedâneo no art. 5º, parágrafo único, da Lei 3.373/1958. Em consulta ao Siape (peça 85, p. 3 e 4) , não foram detectadas quaisquer falhas quanto ao cálculo da pensão em estudo.
50.	Acerca da habilitação de filha maior solteira, cumpre, de início, discorrer sobre o entendimento firmado no âmbito desta Corte quanto a essa matéria.
Considerações sobre a pensão civil instituída à filha maior solteira com base na Lei 3.373/1958
51.	Primeiramente, cabe lembrar que a Lei 1.711, de 28/10/1952, estabelecia em seu art. 16 que a União prestaria assistência ao funcionário e à sua família. Por sua vez, o art. 161 listava expressamente a previdência como benefícios integrantes deste Plano de Assistência ao funcionário público, in verbis: 
Art. 161. O plano de assistência compreenderá: 
I - assistência médica, dentária e hospitalar, sanatório e creches; 
II - previdência, seguro e assistência judiciária: 
III - financiamento para aquisição de imóvel destinado a residência: 
IV - cursos de aperfeiçoamento e especialização profissional: 
V - centros de aperfeiçoamento moral e intelectual dos funcionários e famílias, fora das horas de trabalho. 
52.	O art. 256 da aludida lei determinou, in fine, que o Poder Executivo deveria, dentro do prazo de 12 meses, promover as medidas para a execução do Plano de Assistência referido no art. 16, incluindo o limite mínimo de 45% do vencimento, remuneração ou provento do funcionário, como base da pensão à sua família. 
53.	Nesse sentido, foi publicada a Lei 3.373, de 12/3/1958, a qual dispôs sobre o Plano de Assistência ao Funcionário e à sua Família. O art. 5º da referida Lei estabeleceu a lista de segurados que teriam direito à percepção do benefício, in verbis: 
Art 5º Para os efeitos do artigo anterior, considera-se família do segurado: 
I - Para percepção de pensão vitalícia: 
a) a espôsa, exceto a desquitada que não receba pensão de alimentos; 
b) o marido inválido; 
c) a mãe viúva ou sob dependência econômica preponderante do funcionário, ou pai inválido no caso de ser o segurado solteiro ou viúvo; 
II - Para a percepção de pensões temporárias: 
a) o filho de qualquer condição, ou enteado, até a idade de 21 (vinte e um) anos, ou, se inválido, enquanto durar a invalidez; 
b) o irmão, órfão de pai e sem padrasto, até a idade de 21 (vinte e um) anos, ou, se inválido enquanto durar a invalidez, no caso de ser o segurado solteiro ou viúvo, sem filhos nem enteados. 
Parágrafo único. A filha solteira, maior de 21 (vinte e um) anos, só perderá a pensão temporária quando ocupante de cargo público permanente. 
54.	Note-se que o parágrafo único do art. 5º da Lei 3.373/1958 estabelecia que a filha solteira, maior de 21 (vinte e um) anos, só perderia a pensão temporária quando ocupante de cargo público permanente. 
55.	O entendimento do TCU, balizado por meio do Acórdão 892/2012-TCU-Plenário (Consulta) , de relatoria do Ministro Valmir Campelo, alinha-se no sentido de que a filha solteira para remanescer recebendo a pensão instituída com fulcro no fundamento supracitado deve comprovar todas as seguintes condições, na data do óbito do instituidor: 
a) ser solteira, viúva ou desquitada, independentemente da idade (pode ser maior ou menor de 21 anos) ; 
b) não ser ocupante de cargo público permanente na Administração Pública Direta ou Indireta; 
c) não se encontrar na condição de aposentada, quer seja no âmbito do serviço público ou no Regime Geral de Previdência Social (RGPS) , visto que tal condição descaracteriza a dependência econômica em relação ao instituidor; e 
d) comprovar dependência econômica em relação ao instituidor.
56.	Além disso, após o deferimento da concessão inicial, a beneficiária não poderá incorrer em nenhuma das situações abaixo, as quais constituem causas extintivas do direito à percepção do benefício: 
a) ter contraído casamento ou se encontrar na situação de união estável; ou 
b) ocupar cargo efetivo na Administração Pública Direta ou Indireta, ou receber aposentadoria decorrente dessa ocupação; 
c) auferir renda que descaracterize a dependência econômica do benefício de pensão.
57.	Acerca do tema em apreço, o voto condutor do Acórdão 12623/2018-TCU-Primeira Câmara, de relatoria do Ministro Benjamin Zymler, pontuou que:
26.	Por meio do Acórdão 892/2012-TCU-Plenário (rel. Ministro Valmir Campelo) , prolatado em consulta formulada pelo Ministério do Planejamento, o Tribunal fez uma leitura "atualizada" do parágrafo único do art. 5º da Lei 3.373/1958 ("Plano de Assistência ao Funcionário e sua Família", que vigeu até a edição da Lei 8.112/1990 e ainda gera pagamentos de benefícios previdenciários) . Segundo a literalidade desse dispositivo, a "filha solteira, maior de 21 (vinte e um) anos, só perderá a pensão temporária quando ocupante de cargo público permanente". Nada obstante, o TCU decidiu que qualquer renda percebida por essa beneficiária, seja proveniente de rendimentos do trabalho, benefício previdenciário ou de outra fonte, enseja a perda do benefício.
27.	Nada obstante o caráter moralizador dessa jurisprudência, que está, inclusive, de acordo com a finalidade do instituto pensional e com a atual realidade econômica brasileira, as decisões adotadas pelo Tribunal com base no Acórdão 892/2012-TCU-Plenário vêm sendo reiteradamente rechaçadas pela Suprema Corte, vide as seguintes decisões monocráticas de mérito do Ministro Edson Fachin, proferidas no último mês de agosto: MS 35743/DF; MS 35019/DF; MS 35736/DF; MS 35814/DF; MS 35610/DF; MS 35656/DF; MS 35709/DF; MS 35596/DF e MS 35618/DF.
58.	Com efeito, recentes julgados do STF, proferidos em mandados de segurança impetrados em face do Acórdão 2780/2016-TCU-Plenário (MS 34.677 e 35.032, ambos do DF) , de relatoria do Ministro Edson Fachin, deixaram assentado entendimento no sentido de que:
Inicialmente, assento a jurisprudência consolidada neste Supremo Tribunal Federal quanto à incidência, aos benefícios previdenciários, da lei em vigência ao tempo em que preenchidos os requisitos necessários à sua concessão. Trata-se da regra "tempus regit actum", a qual, aplicada ao ato de concessão de pensão por morte, significa dizer: a lei que rege a concessão do benefício de pensão por morte é a vigente na data do óbito do segurado.
 (...) 
Os requisitos para a concessão da pensão por morte aos filhos dos servidores públicos civis federais eram, portanto, serem menores de 21 (vinte e um anos) ou inválidos. Excepcionalmente, a filha que se mantivesse solteira após os 21 anos não deixaria de receber a pensão por morte, exceto se passasse a ocupar cargo público permanente.
 (...) 
A superação da qualidade de beneficiário da pensão temporária ocorria, apenas, em relação aos filhos do sexo masculino após os 21 anos, quando da recuperação da capacidade laborativa pelo filho inválido, e, no que tange à filha maior de 21 anos, na hipótese de alteração do estado civil ou de posse em cargo público.
 (...) 
Haure-se, portanto, da leitura da jurisprudência e da legislação acima citadas a seguinte conclusão: as pensões concedidas às filhas maiores sob a égide da Lei 3.373/58 que preenchiam os requisitos pertinentes ao estado civil e à não ocupação de cargo público de caráter permanente encontram-se consolidadas e somente podem ser alteradas, é dizer, cessadas, se um dos dois requisitos for superado, ou seja, se deixarem de ser solteiras ou se passarem a ocupar cargo público permanente.
 (...) 
Assim, enquanto a titular da pensão permanece solteira e não ocupa cargo permanente, independentemente da análise da dependência econômica, porque não é condição essencial prevista em lei, tem ela incorporado ao seu patrimônio jurídico o direito à manutenção dos pagamentos da pensão concedida sob a égide de legislação então vigente, não podendo ser esse direito extirpado por legislação superveniente, que estipulou causa de extinção outrora não prevista.
 (...) 
Ainda que fosse admissível a exigibilidade da dependência econômica como condição para a manutenção da pensão em debate nestes autos, a aplicação da inovação interpretativa aos atos já consolidados encontra óbice no inciso XIII do parágrafo único do artigo 2º da Lei 9.784/99, o qual veda a aplicação retroativa de nova interpretação na análise de processos administrativos.
O Supremo Tribunal Federal reconheceu a necessidade de se conferir efeitos ex nunc às decisões administrativas que modificam posicionamentos anteriores, a fim de dar segurança jurídica a atos já consolidados e até mesmo para evitar que justificativas como "orçamento público" sejam utilizadas para rever atos dos quais decorram efeitos financeiros favoráveis ao beneficiário. Precedente: AO 1.656, Rel. Min. Cármen Lúcia, Segunda Turma, DJe de 10.10.2014.
Ante todo o exposto, considero, a priori, plausíveis de serem revistos apenas os atos de concessão de pensões por morte cujas titulares deixaram de se enquadrar na previsão legal vigente na época do preenchimento dos requisitos legais, ou seja, é possível a revisão das pensões cujas titulares ocupem cargo público de caráter permanente ou recebam outros benefícios decorrentes da alteração do estado civil, como a pensão prevista no art. 217, inciso I, alíneas a , b e c, Lei 8.112/90, ou a pensão prevista no art. 74 c/c art. 16, I, ambos da Lei 8.213/91, ou seja, pensões por morte de cônjuges.
59.	No caso concreto aqui examinado, esta Unidade Técnica realizou pesquisa junto à base de dados dos Sistemas RAIS, CNIS, CNPJ, SIAPE e Maciça (Folha de pagamentos do INSS) , com o fito de apurar eventual ocupação de cargo público permanente ou o recebimento de outros benefícios decorrentes da alteração do estado civil, em favor da beneficiária Maria da Conceição Vilhena Maia. Após o exame das sobreditas bases de dados, restou demonstrado na RAIS que a interessada ocupa cargo em comissão (demissível ad nutum) junto à Assembleia Legislativa do Estado do Amapá, com data de admissão em 1/2/2006, exercendo a ocupação de Dirigente do Serviço Público Estadual e Distrital, e inexistindo registro de desligamento. Não obstante, não foram encontrados registros de ocupação de cargo público de caráter permanente, razão pela qual, na linha de entendimento perfilhada pelo STF, não se vislumbra, sob esse aspecto, irregularidade na concessão em comento.
60.	Por outro lado, conforme apontou o Ministério Público (MP/TCU) , peça 79, pesquisas realizadas na base de dados do Cadastro Único - Grupo Familiar do Beneficiário (Prefeitura do Município de Macapá) e dos sistemas CPF e Título de Eleitor indicam José Antônio Borges da Silva na condição de cônjuge ou companheiro de Maria da Conceição Vilhena Maia e revelam que da união do casal, nasceram as filhas Simone Taline Maia da Silva, em 7.12.1986, e Glaucia Gisele Maia da Silva, em 19.9.1989.
61.	De acordo com a jurisprudência deste Tribunal (Acórdão 892/2012-TCU-Plenário, 1.350/2012 - Plenário, de relatoria do Ministro Valmir Campelo, 56/2014 -Plenário, de relatoria do Ministro Raimundo Carreiro, 447/2017 - 1ª Câmara, de relatoria do Ministro Benjamin Zymler, 2418/2017 - 1ª Câmara, de relatoria do Ministro Weder de Oliveira, e 7.972/2017 - 2ª Câmara, de relatoria do Ministro Aroldo Cedraz) e do Supremo Tribunal Federal (MS 33.606 e 27.612) , a união estável pode fundamentar a perda da pensão temporária prevista na Lei 3.373/1958, que tem como um dos requisitos a condição de solteira.
62.	Esta Unidade Técnica oportunizou à interessada o exercício do contraditório e da ampla defesa, tendo a mesma se manifestado nos autos à peça 70. Em sua resposta à oitiva, a interessada declarou não auferir qualquer renda, tampouco haver contraído matrimônio. Não obstante a alegação da interessada, os registros constantes da na base de dados do Cadastro Único - Grupo Familiar do Beneficiário (Prefeitura do Município de Macapá) e dos sistemas CPF e Título de Eleitor indicam José Antônio Borges da Silva na condição de cônjuge ou companheiro da beneficiária da pensão.
63.	Desse modo, havendo nos autos elementos que indicam que a beneficiária manteve união estável em período concomitante ao da percepção do benefício pensional, impõe-se, por conseguinte, proposta no sentido de que seja considerado ilegal o ato ora examinado.
Pensão civil instituída pelo ex-servidor José Xavier da Silva (CPF: XXX.373.194-XX) 
64.	A pensão instituída pelo ex-servidor José Xavier da Silva, falecido em 25/12/1965, tem atualmente como única beneficiária Joserina Maria Ferreira Xavier (CPF: XXX.397.124-XX) , habilitada na condição de filha solteira, maior de 21 (vinte e um) anos, não ocupante de cargo público permanente, com supedâneo no art. 5º, parágrafo único, da Lei 3.373/1958 (peça 86) . A beneficiária Severina Ferreira Xavier (CPF: XXX.373.194-XX) , viúva do ex-servidor, foi excluída em 16/10/2008 por motivo de falecimento.
65.	Acerca do entendimento firmado no âmbito desta Corte quanto à habilitação de filha maior solteira com amparo na Lei 3.373/1958, aplicam-se integralmente ao presente caso as considerações tecidas nos itens 51 a 56 desta instrução.
66.	No caso concreto aqui examinado, esta Unidade Técnica realizou pesquisa junto à base de dados dos Sistemas RAIS, CNIS, CNPJ, SIAPE e Maciça (Folha de pagamentos do INSS) , com o fito de apurar eventual ocupação de cargo público ou a existência de outras fontes de rendimentos em favor da beneficiária Joserina Maria Ferreira Xavier. Após o exame das sobreditas bases de dados, não foram detectados quaisquer registros de rendimentos percebidos pela interessada, salvo o benefício pensional aqui examinado, cujo valor bruto em julho/2017 foi de R$ 3.544, 24.
67.	Entretanto, conforme apontou o MP/TCU (peça 79) , Pesquisas realizadas no Cadastro Único - Grupo Familiar do Beneficiário (Prefeitura: Município de João Pessoa) revelam que a beneficiária Joserina Maria Ferreira Xavier é mãe de José Eduardo Ferreira Xavier Oliveira, nascido em 5.12.1995, Beatriz Virgínea Ferreira Xavier Oliveira, nascida em 16.1.1994, José Edilson Ferreira da Silva, nascido em 12.10 1987, e Emmanuel Ferreira Xavier da Silva, nascido em 13.9.2003. Consta do referido sistema o nome de Aleksandro Ferreira dos Santos como cônjuge ou companheiro da interessada. 
68.	Assim, há fortes indícios de que Joserina Maria Ferreira Xavier viva ou tenha vivido, em algum momento, em união estável, situação que segundo a jurisprudência deste Tribunal e do Supremo Tribunal Federal, fundamenta a perda da pensão temporária prevista na Lei 3.373/1958, o que acarretaria o julgamento pela ilegalidade da concessão do benefício pensional.
RESPOSTA À OITIVA
69.	Considerando a impropriedade apontada pelo Ministério Público, esta Unidade Técnica oportunizou a oitiva da beneficiária. Em sua resposta (peça 84) , a interessada sustentou que não manteve união estável concomitante com o recebimento da pensão, e que seus relacionamentos seriam "namoros de verão", pugnando pela manutenção da pensão e pela observância da segurança jurídica, do direito adquirido e do ato jurídico perfeito.
70.	No que diz respeito à alegação de que seus relacionamentos seriam apenas "namoros passageiros", os elementos trazidos aos autos contrariam tal afirmação. Com efeito, os dados constantes do Cadastro Único - Grupo Familiar do Beneficiário (MDS) , bem como as informações prestadas pela interessada (peça 84, p. 1 e 2) , dão conta de que a beneficiária teve dois filhos em comum com o Sr. Antônio de Almeida Oliveira, filhos esses nascidos em 16/1/1994 (Beatriz Virgínia Xavier Oliveira) e 5/12/1995 (José Eduardo Ferreira Xavier Oliveira) , o que evidencia uma união estável que perdurou, pelo menos, por 3 (três) anos, período no qual a interessada deixou de preencher, por conseguinte, os requisitos necessários à manutenção da pensão.
71.	Com relação à alegação de ofensa à segurança jurídica, cumpre reportar que pacífica jurisprudência desta Corte firmou-se no sentido de que o princípio da segurança jurídica é vetor importante do Direito, que impõe ao magistrado a ponderação de sua incidência no caso concreto, mas sempre em face de outros princípios estruturantes da Administração Pública, como o princípio da legalidade, expresso na Constituição Federal, a partir do qual se estrutura todo o direito público e administrativo.
72.	A apreciação de atos de concessão de aposentadoria e de pensão civil pela ilegalidade não infringe o princípio da segurança jurídica. Não há que se falar em direito adquirido antes que o ato complexo esteja definitivamente registrado por este Tribunal, muito menos quando a concessão traz em seu bojo vício insanável, por não haver lei que a suporte.
73.	Em suma, entende-se que não se pode garantir o registro de uma concessão de benefício pensional considerada ilegal pelo TCU invocando apenas princípios tais como o da segurança jurídica, boa-fé e razoabilidade, os quais deverão ser sopesados também com o princípio da legalidade.
74.	No caso em apreço, não é possível o respectivo registro haja vista que a beneficiária deixou de atender aos requisitos necessários para habilitação à pensão, o que afasta, por si só, a presunção de legitimidade do ato administrativo que lhe concedeu o benefício, não havendo, assim, que se falar em direito adquirido, violação da segurança jurídica ou da proteção da confiança.
75	Desse modo, propõe-se considerar ilegal, negando-lhe registro, o ato de concessão ora examinado.
CONCLUSÃO 
76.	Por tudo que foi apresentado, propõe-se: considerar prejudicado, por perda de objeto, o exame do mérito dos atos de concessão das pensões civis instituídas pelos ex-servidores Anísio Rodrigues da Rocha (CPF: XXX.808.212-XX) , Bernardo de Lima (CPF: XXX.952.569-XX) , Dirce Martins Camargo (CPF: XXX.325.118-XX) , Edson Vieira do Nascimento (CPF: XXX.822.003-XX) , Elza de Souza Arruda (CPF: XXX.603.374-XX) , Geralda Alves Henriques (CPF: XXX.358.386-XX) e Maria Virgínia Bandeira de Melo de Araújo (CPF: XXX.967.313-XX) ; considerar ilegais, negando-lhes registro, os atos de concessão das pensões civis instituídas pelos ex-servidores Helena Cury Lenz (CPF: XXX.372.829-XX) , Anfrísio Rodrigues Maia (CPF: XXX.393.012-XX) , Alfredo Salvador (CPF: XXX.509.649-XX) e José Xavier da Silva (CPF: XXX.373.194-XX) ; e considerar legais, concedendo-lhes registro, os atos de concessão das pensões civis instituídas pelos ex-servidores Ady Rocha Garrido (CPF: XXX.978.905-XX) , Alete Cardoso de Castro Alencar (CPF: XXX.485.943-XX) , Arlindo Silva Júnior (CPF: XXX.762.877-XX) , Clara Bittencourt Pereira Ruzzi (CPF: XXX.166.067-XX) , Conceição Alminda Gonçalves de Assis (CPF: XXX.444.576-XX) , Emília Cândida da Costa Alves (CPF: XXX.382.016-XX) , José Bonifácio Barbosa (CPF: XXX.951.854-XX) , José da Costa Santos (CPF: XXX.010.203-XX) , Luiz Gonzaga Maniva Teixeira (CPF: XXX.301.743-XX) , Maria do Perpétuo Socorro Silva Lira (CPF: XXX.927.593-XX) , Nildette Antunes de Oliveira Brito (CPF: XXX.514.556-XX) , Pedro Napoleão Filho (CPF: XXX.373.556-XX) , Santa Domethilia Baptista (CPF: XXX.701.160-XX) , Maurício Dantas da Silva (CPF: XXX.675.794-XX) e Adão Antônio Martins (CPF: XXX.998.490-XX) .
PROPOSTA DE ENCAMINHAMENTO 
77.	Ante o exposto, e de conformidade com o preceituado nos artigos 71, III, da Constituição Federal de 1988; 1º, V, e 39, II, da Lei 8.443/1992; 1º, VIII, 259, II, 260, §§ 1º e 5º, e 262, § 2º, do Regimento Interno/TCU, propõe-se:
77.1	considerar ilegais, negando-lhes registro, os atos de concessão das pensões civis instituídas pelos ex-servidores Helena Cury Lenz (CPF: XXX.372.829-XX) , Anfrísio Rodrigues Maia (CPF: XXX.393.012-XX) , Alfredo Salvador (CPF: XXX.509.649-XX) e José Xavier da Silva (CPF: XXX.373.194-XX) ;
77.1.1 	dispensar o ressarcimento das quantias indevidamente recebidas, presumida a boa-fé, consoante o disposto no Enunciado 106 da Súmula de Jurisprudência do TCU; 
77.1.2 	determinar ao Ministério das Comunicações (extinto) que:
a) abstenha-se de realizar pagamentos decorrentes dos atos de pensão considerados ilegais, no prazo de 15 (quinze) dias, prazo esse contado a partir da ciência dessa deliberação, sujeitando-se a autoridade administrativa omissa à responsabilidade solidária, nos termos do art. 262, caput, do Regimento Interno do TCU;
b) comunique às beneficiárias dos atos de pensão apreciados pela ilegalidade, Lorena Gonçalves Crefta (CPF: XXX.437.969-XX) , Maria da Conceição Vilhena Maia (CPF: XXX.645.902-XX) , Natiely de Fatima Salvador da Rocha (CPF: XXX.294.369-XX) e Joserina Maria Ferreira Xavier (CPF: XXX.397.124-XX) , acerca do teor deste Acórdão, alertando-as de que o efeito suspensivo proveniente da interposição de eventuais recursos, junto ao TCU, não as eximirá da devolução dos valores percebidos indevidamente após a respectiva notificação, caso os recursos não sejam providos; e
c) encaminhe ao TCU o comprovante de que as interessadas tomaram ciência do inteiro teor desta deliberação.
	77.2	considerar prejudicado, por perda de objeto, o exame do mérito dos atos de concessão das pensões civis instituídas pelos ex-servidores Anísio Rodrigues da Rocha (CPF: XXX.808.212-XX) , Bernardo de Lima (CPF: XXX.952.569-XX) , Dirce Martins Camargo (CPF: XXX.325.118-XX) , Edson Vieira do Nascimento (CPF: XXX.822.003-XX) , Elza de Souza Arruda (CPF: XXX.603.374-XX) , Geralda Alves Henriques (CPF: XXX.358.386-XX) e Maria Virgínia Bandeira de Melo de Araújo (CPF: XXX.967.313-XX) ; e
	77.3	considerar legais, concedendo-lhes registro, os atos de concessão das pensões civis instituídas pelos ex-servidores Ady Rocha Garrido (CPF: XXX.978.905-XX) , Alete Cardoso de Castro Alencar (CPF: XXX.485.943-XX) , Arlindo Silva Júnior (CPF: XXX.762.877-XX) , Clara Bittencourt Pereira Ruzzi (CPF: XXX.166.067-XX) , Conceição Alminda Gonçalves de Assis (CPF: XXX.444.576-XX) , Emília Cândida da Costa Alves (CPF: XXX.382.016-XX) , José Bonifácio Barbosa (CPF: XXX.951.854-XX) , José da Costa Santos (CPF: XXX.010.203-XX) , Luiz Gonzaga Maniva Teixeira (CPF: XXX.301.743-XX) , Maria do Perpétuo Socorro Silva Lira (CPF: XXX.927.593-XX) , Nildette Antunes de Oliveira Brito (CPF: XXX.514.556-XX) , Pedro Napoleão Filho (CPF: XXX.373.556-XX) , Santa Domethilia Baptista (CPF: XXX.701.160-XX) , Maurício Dantas da Silva (CPF: XXX.675.794-XX) e Adão Antônio Martins (CPF: XXX.998.490-XX) ".
É o relatório.

8.1. Elias Carneiro da Silva (19.939/OAB-PB) e outros, representando Joserina Maria Ferreira Xavier.  
8.2. Isabele Vargas Milla (51.813/OAB-PR) e outros, representando Natiely de Fatima Salvador da Rocha.  
8.3. Janice Margareth Ramos Proença (29.483/OAB-RS) e outros, representando Eloisa Bornes Martins.  
8.4. Luiz Antonio Beluzzi, representando Eraclito Dias de Camargo.

Procurador Júlio Marcelo de Oliveira.

PENSÃO CIVIL. ATOS COM PERDA DE OBJETO. FILHA MAIOR SOLTEIRA PRESENÇA DE UNIÃO ESTÁVEL. ILEGALIDADE. DEPENDÊNCIA ECONOMICA NÃO CONFIGURADA. ILEGALIDADE. LEGALIDADE DOS DEMAIS ATOS. DETERMINAÇÕES. CIÊNCIA

PENSÃO CIVIL (PCIV)

Secretaria de Fiscalização de Pessoal (SEFIP).

Atuo no presente processo por força da Portaria TCU n.º 280, de 13/9/2019, em virtude do afastamento do Ministro Walton Alencar Rodrigues, motivo de viagem em missão oficial.
Tratam os autos do exame de atos de concessão das pensões civis instituídas por ex-servidores do extinto Ministério das Comunicações.
Anuo, desde já, com a instrução da Unidade Técnica, cujo teor incorporo às razões de decidir.
Verificou-se que não mais produzem efeitos financeiros as pensões civis instituídas pelos ex-servidores Anísio Rodrigues da Rocha, Bernardo de Lima, Dirce Martins Camargo, Edson Vieira do Nascimento, Elza de Souza Arruda, Geralda Alves Henriques e Maria Virgínia Bandeira de Melo de Araújo, razão pela qual restam prejudicados os respectivos exames de mérito.
Não foram encontradas irregularidades nas pensões instituídas pelos ex-servidores Ady Rocha Garrido, Alete Cardoso de Castro Alencar, Arlindo Silva Júnior, Clara Bittencourt Pereira Ruzzi, Conceição Alminda Gonçalves de Assis, Emília Cândida da Costa Alves, José Bonifácio Barbosa, José da Costa Santos, Luiz Gonzaga Maniva Teixeira, Maria do Perpétuo Socorro Silva Lira, Nildette Antunes de Oliveira Brito, Pedro Napoleão Filho e Santa Domethilia Baptista, o que impõe o julgamento pela legalidade e registro dos respectivos atos.
Devem ser julgadas legais, ainda, a pensão instituída por Maurício Dantas da Silva, ante a demonstração da existência de união estável, bem como a pensão estabelecida por Adão Antônio Martins, em favor de filha maior inválida, ante o laudo comprovando invalidez anterior ao falecimento do servidor. 
Não merece prosperar a pensão instituída por Helena Cury Lenz em favor de menor sob guarda seja porque não há prova que lhe tenha sido conferida a guarda da menor, nem comprovação de dependência econômica, mormente ante a capacidade de seus pais em lhe prover o sustento.
Semelhantemente, não deve prosperar a pensão instituída por Alfredo Salvador em favor de pessoa designada porquanto restou comprovada a capacidade de seus pais em lhe prover o sustento.
Tampouco logram aprovação as pensões instituídas por Anfrísio Rodrigues Maia e José Xavier da Silva, ambos em favor de filha solteira, maior de 21 (vinte e um) anos. Em ambos os casos não foram afastados os elementos que evidenciaram a existência de união estável durante o período de percepção da pensão, razão suficiente para negar o registro de tais atos.
Ante o exposto, acolho os pareceres e voto por que o Tribunal adote o Acórdão que ora submeto à apreciação deste Colegiado.
TCU, Sala das Sessões Ministro Luciano Brandão Alves de Souza, em 24 de setembro de 2019.
ANDRÉ LUIS DE CARVALHO
Relator